臺灣板橋地方法院刑事判決　　　　　　　　　　　　　九十年度訴字第一六八二號
　　公　訴　人　臺灣板橋地方法院檢察署檢察官
　　被　　　告　己○○
　　選任辯護人　吳謹斌律師
　　被　　　告　庚○○
右列被告因重利等案件，經檢察官提起公訴 (九十年度偵字第一一七四八號、第八０
五二號)，本院判決如左：
    主  文
己○○共同乘他人急迫，貸以金錢，而取得與原本顯不相當之重利，處有期徒刑捌月
；又行使偽造特許證，足以生損害於公眾，處有期徒刑陸月，扣案之偽造立法院九十
年度公務車車輛證壹紙沒收。應執行有期徒刑壹年，扣案之偽造立法院九十年度公務
車車輛證壹紙沒收。
庚○○共同乘他人急迫，貸以金錢，而取得與原本顯不相當之重利，累犯，處有期徒
刑肆月，如易科罰金，以參佰元折算壹日。
    事  實
一、己○○前於民國九十年間因常業重利罪，經本院判處有期徒刑一年五月，緩刑四
    年，現仍緩刑中，竟不知悔改，基於對外放款收取重利之犯意，於九十年四月一
    日起，化名為「陳先生」在「自由時報」刊登借貸款項之廣告，並以00000
    00000、00000000號電話為聯絡電話，招攬不特定人向其借款，其
    借款利息之計算方式以十天為一期，每借一萬元，利息每日一百四十元，採利息
    預扣方式（相當於月息四十二分），而收取與原本顯不相當之重利，己○○復自
    九十年四月一日起，以月薪新臺幣（下同）四萬元之代價雇用與其有犯意聯絡之
    庚○○（前曾於八十六年因違反槍砲彈藥刀械管制條例案件，經本院判處有期徒
    刑六月，於八十六年四月二十五日易科罰金執行完畢）為外務員，負責出面向客
    戶放款及收取利息。適戊○○見己○○在報紙上刊登之廣告，因思及自己所經營
    之沖床加工業務欠缺資金購買材料，需錢孔急，乃於九十年四月一日循報紙所刊
    登之電話向己○○借款五萬元，迄同日十七時許，庚○○夥同其他不知情之男子
    ，駕駛己○○所提供之ＹＣ─九四六九號自用小客車，至臺北縣蘆洲市○○路三
    二三巷一七七之二八號詹正文住處，交付其所借款項本金四萬三千元（借款五萬
    元，因先行預扣十天利息七千元，故而僅交付四萬三千元），詹正文並當場質押
    國民身分證、機車行車執照及簽立當單、借款約定書、賣賣合約書各一紙、面額
    五萬元之本票二紙作為擔保，其後庚○○並陸續於九十年四月十一日、二十一日
    ，夥同其他不知情之男子，駕駛上開小客車，向詹正文收取各七千元及三千元之
    利息。嗣詹正文因無力負擔利息，惟恐遭受不利，乃報警處理。
二、己○○復另行起意，於不詳之時地，以不明方法取得立法院九十年度空白公務車
    車輛證一紙後，乃於不詳之時間、地點偽填證號「第二一四號」、車號「ＹＣ─
    九四六九」等字於該車輛證之空白處，而偽造立法院公務車車輛證，進而將該偽
    造之車輛證張貼於ＹＣ─九四六九號自用小客車上，表彰該車為立法院公務車而
    行使之，足以生損害於立法院對於車輛通行管制之正確性。
三、嗣於九十年四月二十六日十三時五十五分許，庚○○搭乘由不知情之友人陳啟南
    所駕駛之ＹＣ─九四六九號小客車前往臺北縣蘆洲市○○路三二三巷一七一之二
    八號戊○○住處向其收取利息時，為警在上址空地當場查獲，並在車內紙袋扣得
    詹正文所有之國民身份證、機車行車執照各一枚，當單、借款約定書、賣賣合約
    書各一紙、面額五萬元之本票二紙及偽造之立法院公務車車輛證一紙。
四、案經臺北市政府警察局移送臺灣板橋地方法院檢察署檢察官偵查起訴。
    理  由
一、訊據被告己○○矢口否認有何重利及行使偽造特許證之犯行，辯稱：九十年四月
    一日當日係庚○○向伊母親借用小客車，與伊無涉，並無僱用庚○○擔任收款、
    放款業務，本件應係庚○○意圖推卸責任，始指伊為負責人，亦無偽造立法院之
    車輛通行證云云，被告庚○○對於前開事實，則於偵查及本院審理中均坦承不諱
    ；經查，被告己○○確於前開時地僱用被告庚○○擔任放款及收取利息之工作等
    情，業據被告庚○○於偵查中供稱：「（問：己○○是你老闆？）是我老板，（
    問：你幫己○○收帳，還是按收回抽成？）是幫他收帳，（問：薪水多少？）一
    個月四萬元，沒有獎金，（問：何時受雇於己○○？）今年四月間起，（問：錢
    莊地點在哪？）中和市○○路他住處，景平路五六六號檳榔攤，（問：如何受僱
    於他？）因為我找不到工作，朋友介紹我去，是丁○○介紹我去，本來他也受雇
    於己○○，後來被捉到後，他就離職了．．，（問：平常客戶如何聯絡借錢？不
    知道，都是己○○聯絡我去檳榔攤拿資料，我只負責收帳，送錢出去是他去」（
    參見九十年度偵字八０五二號卷第一０九頁至第一一０頁），於審理中亦供稱：
    「我從九十年四月一日受雇於己○○，擔任外務工作，我是經由丁○○介紹去己○○那裡工作的，我剛開始不知道己○○做什麼，我只作外務，就是幫他跑腿，
    工作地點是在中和市○○路五六六號檳榔攤，我從上班後己○○有叫我去找詹正
    文，叫我去向他拿九千元，一開始先叫我拿伍萬元給詹正文，隔了沒幾天又叫我
    去收利息，一開始我拿錢給他時己○○就叫我給他錢，還要叫他簽契約書、當票
    、本票，還要交給我身分證，辦好之後我就拿回來給己○○。」等語明確（參見
    本院九十年十月十九日訊問筆錄），雖被告己○○否認上情，惟質之被告己○○
    於審理中亦供稱：與庚○○並無仇隙等語，則被告庚○○應無設詞誣陷己○○之
    必要；其次，本件查獲經過為借款人戊○○依報紙所刊登之廣告，向化名為「陳
    先生」者借款，而後由被告庚○○將其借貸金額，預扣利息後之本金四萬三千元
    送至臺北縣蘆洲市○○路三二三巷一七七之二八號交予借款人戊○○收執，戊○○同時交付國民身分證、機車行車執照作為質押，並當場簽立當單、借款約定書
    、賣賣合約書及面額五萬元之本票二紙作為擔保，嗣戊○○並陸續交付七千元、
    三千元之利息予被告庚○○等情，業據證人戊○○於警訊中供述明確，並有詹正
    文所簽發之當單、借款約定書、賣賣合約書各一紙、面額五萬元之本票二紙附卷
    可稽，其後借款人戊○○因無力負擔沈重利息，乃向警員報案，於九十年四月二
    十六日被告庚○○前來收取利息時，將其逮獲等節，業據證人即本案查獲警員丙○○於審理中到庭證述：「當初被害人到辦公室來，說他向地下錢莊借錢被恐嚇
    ，我們就先製作戊○○的筆錄，當時借錢的人說明天會來向他收錢，結果就約定
    第二天在蘆洲工廠對面地方交錢，．．，（問：查獲時四月二十六日的情形？）
    現場是停車廠，我們有另一部車輛停在外面事先部署，後來有一部車子來，車上
    有二個人，戊○○事先告訴我們說他們幾點鐘會到達現場，就先到達現場部署，
    我們有商議說如果他們來時就叫戊○○用手摸頭，就知道對方到了，後來庚○○
    他們的車子進入到工廠，戊○○也用手摸頭，我們就知道人已經到了，當時他們
    乘客座的人正要下車，在他還沒有下車時，我們就上前抓他，被害人在報案前有
    說他們如果不按期交錢就要給他好看，我們上前抓他們時，有問他們老闆是誰，
    當時庚○○說他自己在經營並沒有老闆，當時庚○○身上並沒有任何兇器，警棍
    刀是在車上找到的，後來查獲庚○○的態度都很合作，因為我們查案都想說他們
    後面應該會有集團，在車上所找到的立法院停車證，他說是車主的，我們也有去
    車主家中搜索，結果我們發現車主有重利前科，雖然沒有搜到東西，但是他把車
    子借給庚○○去收錢，兩者應該脫離不了關係才對」等語（參見本院九十年十二
    月十二日訊問筆錄），因之本件乃警員先行查獲被告庚○○，被告庚○○於為警
    查獲後，及檢察官初次訊問時亦僅供承：乃一人獨自經營地下錢莊等語，是衡諸
    常情，苟被告庚○○前開所供受僱於己○○等語為虛妄之詞，則其於遭警查獲之
    初必定隨即供出幕後尚有共犯，以分擔罪責，自無坦承獨自經營而獨攬刑責之理
    ，再者，依被告庚○○所述，其係經由丁○○之介紹，始赴被告己○○檳榔攤為
    其擔任收款工作，此節雖為被告己○○所否認，辯稱：並無僱用庚○○工作云云
    ，惟經本院傳喚證人丁○○，訊以是否介紹庚○○至己○○檳榔攤工作乙節，其
    證稱：確實介紹被告庚○○至己○○之檳榔攤擔任外務等語，而證人丁○○前於
    八十八年間因受僱於被告己○○，擔任放款業務，與被告己○○共犯常業重利罪
    嫌，經檢察官提起公訴，並經本院判處有期徒刑八月，緩刑二年確定等情，此有
    本院八十九年度訴字第二七九號刑事判決乙份附卷供參，核與被告庚○○所供之
    情節相符，則其所供經由丁○○介紹受僱於己○○之情，應屬非虛，堪以採信。
    又查，被告己○○復否認放款予戊○○收取重利云云，惟本院依證人戊○○於警
    訊中所述其依報紙所刊登借款之電話號碼八九八二─三二五六與「陳先生」聯絡
    借款事宜，事後「陳先生」並留有行動電話0000000000號予伊聯絡收
    取利息之情，而向中華電信股份有限公司及臺灣大哥大股份有限公司函詢上開二
    線電話之使用用戶為何人乙節，業經各該公司回覆該「00000000號電話
    客戶為乙○○，地址：臺北縣三重市○○路○段六０巷十九號四樓」，「000
    0000000號，用戶名稱為甲○○，地址：臺北縣中和市○○路五六六號」
    ，此分別有中華電信股份有限公司臺灣北區電信分公司三重營運處九十年十一月
    二十二日九０─重服二八─九（二三一）號函及臺灣大哥大股份有限公司湯城辦
    公室九十一年四月二日函各乙紙附卷可證，發現其中該「0000000000
    號」之登記用戶聯絡電話為「０二三四二─九二三二」、帳寄地址為「臺北縣中
    和市○○路五六六號」，核與被告己○○之戶籍地址及其於審理中所供之住處電
    話相符，是由此觀之，衡情苟非被告己○○放款予借款人戊○○，則豈會如此湊
    巧，該化名為「陳先生」留予借款人戊○○之行動電話之帳單寄送地址即為被告
    己○○之戶籍地址？因此綜合上情，在在足認被告己○○確有放款予戊○○並收
    取重利之事實無訛。末查，被告己○○貸予借款人戊○○款項，收取按月息約四
    十二分計算之利息，此異於尋常之高額利率，不僅與民法第二百零三條所定之週
    年利率百分之五之法定利率、民法第二百零五條所定之最高利率週年利率百分之
    二十之限制，相去甚遠，且相較於目前銀行放款利率，亦過於懸殊，衡諸目前社
    會經濟情況，被告己○○係取得與原本顯不相當之重利，至為明顯，訊以證人戊○○亦供承：因欲購買材料急需用款，不得已才看報紙借錢等語，堪認被告等係
    乘借款人需款孔急之際，而借貸款項收取重利無訛。另被告己○○涉犯行使偽造
    特許證部分犯行，訊據被告己○○亦矢口否認犯行，惟業據被告庚○○於審理中
    供稱：車子鑰匙是伊老闆交給我的，鑰匙伊不知道放置何處，車子平常都是我老
    闆在開，因為我沒有看過其他人開過那台車，是警方從車內取出拿給我看，才知
    道有該立法院車輛證等語，因之顯見該立法院車輛證應係被告己○○於不詳所偽
    造，並放置於上開車輛而行使無訛，綜上所述，被告己○○上開辯解，顯屬事後
    卸責之詞，不足採信。本件事證明確，被告犯行洵堪認定。
二、核被告己○○、庚○○所為，均係犯刑法第三百四十四條之普通重利罪；被告己○○另犯同法第二百十六條、第二百十二條之行使偽造特許證罪。又公訴人雖認
    被告等於前開時地，乘戊○○急迫之際，而貸以金錢，取得與原本顯不相當之重
    利，並以之為常業，因而認被告係犯同法第三百四十五條之常業重利罪云云，惟
    查本件被告等放款予戊○○，已如前述，則依被告本件放款之數額僅五萬元，尚
    非至鉅及其放款之人數亦僅一人，要難據以認定本件被告有恃經營重利借款業務
    維生之意思，參以被告己○○供稱其經營檳榔攤，每月約有一、二十萬元之營業
    收入等語，顯見被告尚非以經營高利貸業務為其生活之事業，其等本件所為應僅
    成立普通重利罪，是公訴人之起訴法條尚有未洽，應予變更。又被告等彼此間，
    就上開重利之犯行，有犯意之聯絡及行為之分擔，均為共同正犯。又被告己○○
    於不詳時地取得立法院九十年度公務車車輛證，並偽填車號證號「第二一四號」
    、車號「ＹＣ─九四六九」等字於該車輛證之空白處，進而偽造立法院公務車車
    輛證，依該車輛證之性質，係為供特定人使用而得以通行立法院停車處所，核其
    性質應與特許證作用相符，則其於偽造後，復放置於車上行使，則其偽造特許證
    之低度行為，應為行使之高度行為所吸收，爰不另論罪。又被告庚○○前有事實
    欄所載之犯罪、科刑及徒刑之執行情形，有臺灣高等法院檢察署刑案資料簡覆表
    乙件在卷足憑，其於有期徒刑執行完畢後，五年內再犯本件有期徒刑以上之罪，
    為累犯，應依刑法第四十七條規定加重其刑。爰審酌被告等趁人急迫以圖得重利
    ，其犯罪結果影響正常經濟發展，惡性匪淺，及被告己○○前已因常業重利犯行
    ，經法院判處徒刑，不知警愓，且其犯後亦飾詞狡辯，不知悔改，反觀被告庚○○坦承犯行，態度良好，知所悔悟等一切情狀，分別量處如主文所示之刑，並就
    被告己○○部分定其應執行之刑，及就被告庚○○部分諭知易科罰金之折算標準
    ，以示懲儆。
三、扣案之偽造之立法院公務車車輛證一紙，係被告己○○所有，供犯罪所用之物，
    爰依刑法第三十八條第一項第二款之規定沒收之。至另扣案之詹正文所簽發之當
    單、借款約定書、賣賣合約書、本票等物，係借款人戊○○所簽發交付予被告供
    作擔保之物，雖為被告所有，惟尚非屬供犯罪所用或犯罪所得，爰不依刑法第三
    十八條第一項第二款宣告沒收之，附此敘明。
據上論斷，應依刑事訴訟法第二百九十九條第一項前段、第三百條，刑法第二十八條
、第三百四十四條、第二百十六條、第二百十二條、第四十七條、第四十一條第一項
前段、第五十一條第五款、第三十八條第一項第二款，罰金罰鍰提高標準條例第一條
前段、第二條，判決如主文。
本案經檢察官李吉祥到庭執行職務。
中      華      民      國    九十一    年      七      月    二十九    日
                                      臺灣板橋地方法院刑事第六庭
                                          法  官  徐   蘭   萍
右正本證明與原本無異。
如不服本判決，應於判決送達後十日內，向本院提出上訴狀。
                                          書記官  莊   川   億
中      華      民      國    九十一    年      八      月      一      日
附錄本案論罪科刑法條全文：
刑法第三百四十四條
乘他人急迫、輕率或無經驗，貸以金錢或其他物品，而取得與原本顯不相當之重利者
，處一年以下有期徒刑、拘役或科或併科一千元以下罰金。
刑法第二百十六條
行使第二百十條至第二百十五條之文書者，依偽造、變造文書或登載不實事項或使登
載不實事項之規定處斷。
刑法第二百十二條
偽造、變造護照、旅券、免許證、特許證及關於品行、能力、服務或其他相類之證書
、介紹書，足以生損害於公眾或他人者，處一年以下有期徒刑，拘役或三百元以下罰
金。
